臺灣高等法院刑事判決
109年度交上訴字第34號
上  訴  人  
即  被  告  楊羅秀蓮



輔  佐  人    
即被告之子  楊文波  

指定辯護人  本院公設辯護人陳德仁
上列上訴人即被告因公共危險等案件，不服臺灣新北地方法院10
7年度交訴字第15號，中華民國108年12月31日第一審判決（起訴
案號：臺灣新北地方檢察署106年度調偵字第2893號），提起上
訴，本院判決如下：
    主  文
原判決撤銷。
楊羅秀蓮犯過失傷害罪，處拘役肆拾伍日，如易科罰金，以新臺
幣壹仟元折算一日；又犯肇事致人傷害逃逸罪，處有期徒刑陸月
。
    事  實
一、楊羅秀蓮未領有普通重型機車駕駛執照，明知無駕駛執照者
    ，不得駕車行駛上路，竟於民國106年6月1日上午8時11分許
    ，騎乘車牌號碼000-000號普通重型機車，沿新北市林口區
    佳林路101巷往中山路155巷方向行駛，行經設有閃光號誌之
    佳林路101巷、中山路155巷（閃光紅燈）與中山路（閃光黃
    燈）之交岔路口時，本應注意行駛時，駕駛人應注意車前狀
    況，並隨時採取必要之安全措施，且行經閃光紅燈路口應停
    車再開，禮讓幹道車優先通過，待認為安全時方得續行，而
    依當時天候晴、日間自然光線、柏油路面乾燥、無缺陷且無
    障礙物及視距良好等情形，亦無不能注意情事，竟疏未注意
    及此，貿然通過上開交岔路口而左轉至中山路，適有蔡志成
    騎乘車牌號碼000-000號普通重型機車沿中山路往竹林路方
    向直行至上開路口，因而發生碰撞，致蔡志成人車倒地，受
    有右側遠端橈骨骨折、右膝前十字韌帶撕裂性骨折及左踝骨
    折等傷害。詎楊羅秀蓮於事故發生後，明知其已駕駛動力交
    通工具肇事，並致人成傷，竟未對蔡志成為救護或其他必要
    措施，亦未留下姓名年籍或聯絡方式等資料，即另基於肇事
    逃逸之犯意，騎車逃離現場。嗣因現場民眾林建誠報警處理
    ，且楊羅秀蓮返回事故現場附近查看，經林建誠告知到場員
    警楊羅秀蓮即為肇事人，始查悉上情。
二、案經蔡志成訴由新北市政府警察局新莊分局移送臺灣新北地
    方檢察署檢察官偵查起訴。
    理  由
壹、證據能力方面
一、按被告以外之人於審判外之言詞或書面陳述，除法律有規定
    者外，不得作為證據，刑事訴訟法第159條第1項固定有明文
    ；惟被告以外之人於審判外之陳述，雖不符同法第159條之1
    至第159條之4之規定，而經當事人於審判程序同意作為證據
    ，法院審酌該言詞陳述或書面陳述作成時之情況，認為適當
    者，亦得為證據；當事人、代理人或辯護人於法院調查證據
    時，知有同法第159條第1項不得為證據之情形，而未於言詞
    辯論終結前聲明異議者，視為有前項之同意，此據同法第15
    9條之5規定甚明。經查，本件判決所引用之被告以外之人於
    審判外之陳述，固或屬傳聞證據，惟上訴人即被告楊羅秀蓮
    及其辯護人、輔佐人雖知上開證據為傳聞證據，但均未爭執
    其證據能力，且迄至言詞辯論終結前亦未聲明異議（本院卷
    第131頁）；而公訴檢察官亦對證據能力表示無意見（同上
    卷頁）。本院審酌上開證據資料製作時之情況，尚查無違法
    不當及證明力明顯過低之瑕疵，亦認為以之作為證據應屬適
    當，爰逕依刑事訴訟法第159條之5規定，認前揭證據資料均
    例外有證據能力。
二、本判決所引用之其餘文書證據及證物，並無證據證明係公務
    員違背法定程序所取得，亦無顯有不可信之情況，且經本院
    於審理期日合法調查，該等證據自得作為本案裁判之資料。
貳、實體方面
一、認定犯罪事實所憑證據及理由
　　上揭過失傷害及肇事致人傷害逃逸之事實，業據被告於本院
    審理時坦承不諱（本院卷第134頁），核與證人即告訴人蔡
    志成於偵訊及原審審理時之指述相符，復經證人即到場處理
    員警李昇威、高紹文於偵訊時，及證人即案發現場民眾林建
    誠於警詢時證述明確（偵卷第11-17、42頁；調偵卷第9-11
    頁），另有卷附新北市政府警察局舉發違反道路交通管理事
    件通知單、新北市政府警察局新莊分局疑似道路交通事故肇
    事逃逸追查表、道路交通事故調查報告表（現場圖）、道路
    交通事故調查報告表㈠、㈡、現場及監視器錄影畫面翻拍照片
    、長庚醫療財團法人林口長庚紀念醫院106年6月5日診斷證
    明書、證號查詢機車駕駛人、車輛詳細資料報表及原審勘驗
    案發現場路口監視器與員警密錄器錄影畫面之勘驗筆錄可稽
    （偵卷第19、21-31、35、37頁；原審交訴卷第102-108 頁
    ）。此部分事實，堪以認定。
二、按汽車（包括機車，以下同）行駛時，駕駛人應注意車前狀
    況，並隨時採取必要之安全措施；汽車行駛至交岔路口，其
    行進、轉彎應遵守燈光號誌；交岔路口未達設置行車管制號
    誌之標準，得於幹道設置閃光黃燈，於支道設置閃光紅燈；
    閃光紅燈表示「停車再開」，車輛應減速接近，先停止於交
    岔路口前，讓幹道車優先通行後認為安全時，方得續行，道
    路交通安全規則第94條第3項、第102條第1項第1款、道路交
    通標誌標線號誌設置規則第211條第1項第1款、第229條第1 
    項第4款第2目分別定有明文。被告於上開時、地，騎乘機車
    行經佳林路101巷、中山路155巷與中山路之交岔路口時，其
    行向路口燈光號誌為「閃光紅燈」，告訴人行向路口燈光號
    誌則為「閃光黃燈」，佳林路101巷、中山路155巷為支道、
    中山路則為幹道等節，為被告所不爭執，並有道路交通事故
    調查報告表（現場圖）及現場照片在卷可參（偵卷第22、25
    頁），是被告於騎車通過該交岔路口時，即應遵守前述規定
    ，注意車前狀況，禮讓幹道車優先通行後，認為安全時，方
    得續行通過該路口。然依告訴人於警詢時陳稱：其騎乘機車
    沿中山路往粉寮路方向直行至事故地點時，被告所騎乘之機
    車突然自其左側行駛出來，其閃避不及致生碰撞等語（偵卷
    第15頁），及於偵訊時證稱：其沿中山路往林口方向直行，
    被告從其左側紅綠燈停等區斜向衝出來到其前面，其緊急煞
    車仍閃避不及而撞到被告等語（偵卷第42頁），暨原審勘驗
    路口監視器錄影畫面結果，顯示被告騎乘機車在交岔路口逕
    行左轉，旋即與在中山路直行之告訴人車輛發生碰撞（告訴
    人所騎機車前車頭撞擊被告所騎機車右後側）等情（原審交
    訴卷第102頁），顯見被告未有注意車前狀況並禮讓幹道車
    先行通過之行為，且依案發當時天候晴、日間自然光線、柏
    油路面乾燥、無缺陷或其他障礙物、視距良好等情形，被告
    並無不能注意之情事，竟疏未注意於此，即貿然騎車通過交
    岔路口並左轉至中山路，致與幹道即中山路上直行之告訴人
    所騎機車發生碰撞，被告為無路權之一方，就上開車禍之發
    生顯有過失甚明。而告訴人因本件車禍，受有前述事實欄所
    示傷害，被告之過失駕駛行為與告訴人之受傷結果間，顯有
    相當因果關係。
三、另按刑法第185條之4之肇事致人死傷逃逸罪，係以處罰肇事後逃逸之駕駛人為目的，俾促使駕駛人於肇事後能對被害人即時救護，以減少死傷，此觀該條之立法理由，係「為維護交通安全，加強救護，減少被害人之死傷，促使駕駛人於肇事後，能對被害人即時救護，特增設本條，關於肇事致人死傷而逃逸之處罰規定」自明。而所謂逃逸，係指逃離肇事現場而逸走之行為，故上開規定實揭櫫駕駛人於肇事致人死傷時，有在場義務，且汽車駕駛人駕駛汽車肇事致人受傷或死亡者，應即採取救護措施及依規定處置，並通知警察機關處理，不得任意移動肇事汽車及現場痕跡證據，道路交通管理處罰條例第62條第3項規定甚明；是汽車駕駛人於肇事後，有停留現場採取救護或其他必要措施，並應向警察機關報告之法定義務，以防損害範圍之擴大（傷者因就醫延誤致生無謂傷亡）及維護其他用路人之交通安全，並明肇事之責任。如於肇事後，駕車逃離現場，不僅使肇事責任認定困難，更可能使受傷之人喪失生命、求償無門，因此，肇事駕駛人應留置現場等待或協助救護，並確認被害人已經獲得救護、或無隱瞞而讓被害人、執法人員或其他相關人員得知其真實身分、或得被害人同意後，始得離去，方符合上開肇事致人死傷逃逸罪之立法目的（最高法院105年度台上字第2415號判決意旨參照）。證人即告訴人於偵訊時證稱：車禍發生後，其傷勢很明顯，膝蓋破皮流血，其所穿牛仔褲褲子都磨破了，手也骨折變形，其還來不及要求被告停留現場或報警，且被告亦未對其施以救護即行離去等語（偵卷第42頁）。證人林建誠亦於警詢時證稱：被告和告訴人發生交通事故後，被告騎車自行離開現場，告訴人則受傷躺在地上等語（偵卷第12頁）。證人即員警李昇威於偵訊時亦證稱：其到場看到告訴人倒在路上，身上有明顯的外傷，當時沒有看到肇事者，直至告訴人上救護車後，證人林建誠始告知被告就是肇事者且被告有先離開現場等語（調偵卷第9-11頁），顯見告訴人於車禍後已受有明顯傷勢，被告見此仍逕行騎車離去，客觀上已有肇事逃逸之犯行。復經原審勘驗路口監視器及證人林建誠車內之行車紀錄器錄影畫面結果，亦見被告與告訴人2人於事故發生後曾交談（原審交訴卷第102頁），被告於偵訊時亦自承：其有看到告訴人跌倒，其很害怕就離開等語（偵卷第43頁），是被告自陳已見告訴人於碰撞後人車倒地，且其肇事後尚有與告訴人交談，告訴人之手腳傷勢復顯露於外，則被告顯已知悉告訴人有因本件車禍摔車倒地受傷之情形，卻仍逕行離去，未先確認告訴人已經獲得救護，亦未徵得告訴人同意或讓告訴人、執法人員、其他相關人員得知其真實身分，揆諸前述實務見解，被告確有肇事逃逸之犯意及行為。
四、綜上所述，被告任意性自白與事實相符，堪以採信。本案事
    證明確，被告過失傷害及肇事致人傷害逃逸犯行，均堪認定
    ，應依法論科。
參、論罪： 　　 
一、新舊法比較
　　按行為後法律有變更者，適用行為時之法律。但行為後之法
    律有利於行為人者，適用最有利於行為人之法律，刑法第2 
    條第1項定有明文。被告行為後，刑法第284條之規定業於10
    8年5月29日修正公布，並於同年月31日施行，修正前刑法第
    284條規定：「因過失傷害人者，處6月以下有期徒刑、拘役
    或5百元以下罰金，致重傷者，處1年以下有期徒刑、拘役或
    5百元以下罰金。從事業務之人，因業務上之過失傷害人者
    ，處1年以下有期徒刑、拘役或1千元以下罰金，致重傷者，
    處3年以下有期徒刑、拘役或2千元以下罰金」，修正後刑法
    第284條則為：「因過失傷害人者，處1年以下有期徒刑、拘
    役或10萬元以下罰金，致重傷者，處3年以下有期徒刑、拘
    役或30萬元以下罰金」，經比較新舊法結果，修正後刑法第
    284 條規定雖未更動過失傷害罪之構成要件及得科處之法定
    刑種，然已將有期徒刑及罰金刑上限提高，並刪除業務過失
    傷害罪之處罰，自以修正前刑法第284條第1項之規定對被告
    較為有利，依刑法第2條第1項前段規定，本件自應適用被告
    行為時即修正前刑法第284條第1項規定處斷。
二、次按有關汽車駕駛人，無駕駛執照駕車、酒醉駕車、吸食毒
    品或迷幻藥駕車、行駛人行道或行經行人穿越道不依規定讓
    行人優先通行，因而致人受傷或死亡，依法應負刑事責任者
    ，加重其刑至2分之1，道路交通管理處罰條例第86條第1 項
    定有明文。又該項加重係對於加害人為汽車駕駛人，於從事
    駕駛汽車之特定行為時，因而致人受傷之特殊行為要件予以
    加重，屬刑法分則加重之性質而成為另一獨立之罪（最高法
    院105年台上字第1502號判決意旨參照）。被告並無普通重
    型機車駕駛執照，已如前述，是核被告所為，係犯道路交通
    管理處罰條例第86條第1項、修正前刑法第284條第1項前段
    之汽車駕駛人無駕駛執照駕車而犯過失傷害罪及刑法第185
    條之4肇事逃逸罪。起訴書雖漏未引用道路交通管理處罰條
    例第86條第1項規定，惟因其基本社會事實同一，復經本院
    踐行刑事訴訟法第95條之告知義務（本院卷第129頁）及給
    予被告辯論之機會，無礙其防禦權之行使，爰依法變更起訴
    法條。又被告上揭所犯2罪，犯意各別，行為互殊，應予分
    論併罰。就被告所犯無照駕駛過失傷害部分，應依道路交通
    管理處罰條例第86條第1項規定加重其刑。
三、再本件被告係騎乘機車至號誌為閃光紅燈之交岔路口，未注
    意車前狀況並禮讓幹道車先行，因而與告訴人騎乘之機車發
    生碰撞，致告訴人受有事實欄所示之傷害，被告對於本案事
    故之發生有過失，且其過失責任明確，其主觀上亦具有肇事
    致人受傷而逃逸之犯意，均已如前述，是本案並非屬司法院
    釋字第777號解釋所指因「肇事」文義有違法律明確性原則
    而失其效力之範圍，仍應適用刑法第185條之4規定，於此敘
    明。
四、另按犯罪之情狀顯可憫恕，認科以最低刑度仍嫌過重者，得
　　酌量減輕其刑，刑法第59條定有明文，所謂顯可憫恕，係指
    被告之犯行有情輕法重之情，客觀上足以引起一般人同情，
    處以法定最低刑度仍失之過苛，尚堪憫恕之情形而言；再刑
    法第185條之4之肇事致人傷害逃逸罪，行為人之惡性、犯罪
    情節以及被害人受傷之程度，均有所不同，法律科處此類犯
    罪，所設之法定最低本刑卻同為1年有期徒刑，不可謂不重
    。倘依其情狀處以適當之有期徒刑，即足以懲儆，並可達防
    衛社會之目的者，自非不可依客觀之犯行與主觀之惡性二者
    加以考量其情狀，是否有可資憫恕之處，適用刑法第59條之
    規定酌量減輕其刑，期使個案裁判之量刑，能斟酌至當，符
    合比例原則。又釋字第777號解釋認刑法第185條之4法定刑
    一律以1年以上7年以下有期徒刑為其法定刑，致對犯罪情節
    輕微者無從為易科罰金之宣告，對該等情節輕微個案之處罰
    顯然過苛，於此範圍內，不符憲法罪刑相當原則，而與憲法
    第23條比例原則有違。本院審酌被告肇事逃逸犯行固無足取
    ，然本件告訴人所受前揭傷勢尚非嚴重至危及生命，且事發
    地點復在人車往來頻繁之市區道路，告訴人客觀上有他人可
    代為實施救護之可能，尚未因此而處於難受救助之困境。是
    認被告肇事逃逸所致之生命身體危險程度有限，倘科以最輕
    本刑1 年以上之有期徒刑，顯有過苛，而認依被告犯罪之具
    體情狀及行為背景觀之，本案有情輕法重、客觀上足以引起
    社會一般人之同情，縱宣告法定最低度刑猶嫌過重情節，爰
    參酌前開釋字意旨，依刑法第59條規定酌減其刑。
肆、撤銷改判及量刑之理由： 
一、原審認被告事證明確，據以論罪科刑，原非無見。惟被告於
    本院審理中，就所犯過失傷害及肇事逃逸罪行均已坦承，原
    審未及審酌被告此一犯罪後態度，其科刑基準已有不同，所
    為量刑自有未合。被告上訴主張量刑過重，為有理由，應由
    本院予以撤銷改判。
二、爰以行為人之責任為基礎，審酌被告騎乘機車上路，本應遵
    守相關交通法規，確保自身及其他用路人之生命、身體及財
    產安全，竟疏未注意而違規騎車致生本案車禍，造成告訴人
    受有多處體傷，且於肇事致人受傷後未予救護即逃逸，所為
    雖屬不該，亦值非難，惟考量被告並無任何前科紀錄，此有
    本院被告前案紀錄表在卷可按，素行尚非不良，並念及被告
    於本院審理時坦承犯行，態度尚可，兼衡被告個別之犯罪情
    節、告訴人所受傷勢程度，迄未與告訴人達成和解，暨考量
    被告年事已高、有高血壓、焦慮症等疾病，並經診斷疑似失
    智（卷附長庚醫療財團法人林口長庚紀念醫院林口區衛生所
    轉診單參照；本院卷第141-145頁）、國小畢業之智識程度
    、從事撿收回收物品之經濟生活狀況等一切情狀，各量處如
    主文所示之刑，並就判處拘役部分諭知易科罰金之折算標準
    。又被告所犯過失傷害罪為得易科罰金之罪，而其所犯肇事
    致人傷害逃逸罪則為不得易科罰金之罪，屬刑法第50條第1
    項但書第1款之情形，復無同條第2項之情況，爰不就該2 罪
    合併定應執行之刑。
伍、被告緩刑與否之說明
　　按受2年以下有期徒刑、拘役或罰金之宣告，而有刑法第74
    條第1項所列2款情形之一，認以暫不執行為適當者，得宣告
    2年以上5年以下之緩刑，刑法第74條第1項固定有明文。惟
    宣告緩刑，除應具備刑法第74條所定條件外，法院應就被告
    有無再犯之虞，能否由於刑罰之宣告而策其自新，及有無可
    認為暫不執行刑罰為適當之情形等因素而為判斷，屬實體法
    上賦予法院得依職權裁量之事項（最高法院107年度台上字
    第4923號判決意旨參照）。查被告雖無前科紀錄，業見前述
    ，辯護人亦請求對被告為緩刑宣告云云，然本院審酌被告本
    案所犯過失傷害及肇事逃逸情節均非輕微，且直至本院審理
    前均矢口否認犯行，一再飾詞為辯，迄未能與告訴人蔡志成
    達成和解或賠償，而無法取得告訴人之諒解。職是之故，若
    未對被告執行適當刑罰，實無法裨益其之再社會化，難期預
    防及矯正之成效，自不宜宣告緩刑，附此敘明。
據上論斷，應依刑事訴訟法第369條第1項前段、第364條、第299
 條第1項前段、第300條，判決如主文。
本案經檢察官王筱寧提起公訴，被告上訴後，經檢察官曾文鐘到
庭執行職務。
中　　華　　民　　國　　109 　年　　7 　　月　　30　　日
                  刑事第十五庭  審判長法　官  劉興浪
                                      法　官  林怡秀
                                      法　官  古瑞君
以上正本證明與原本無異。
過失傷害部分不得上訴。
肇事逃逸部分如不服本判決，應於收受送達後20日內向本院提出
上訴書狀，其未敘述上訴之理由者並得於提起上訴後20日內向本
院補提理由書（均須按他造當事人之人數附繕本）「切勿逕送上
級法院」。
                                      書記官  林君縈
中　　華　　民　　國　　109 　年　　7 　　月　　30　　日
附錄：本案論罪科刑法條全文
道路交通管理處罰條例第86條
汽車駕駛人，無駕駛執照駕車、酒醉駕車、吸食毒品或迷幻藥駕
車、行駛人行道或行經行人穿越道不依規定讓行人優先通行，因
而致人受傷或死亡，依法應負刑事責任者，加重其刑至二分之一
。
汽車駕駛人，在快車道依規定駕車行駛，因行人或慢車不依規定
，擅自進入快車道，而致人受傷或死亡，依法應負刑事責任者，
減輕其刑。

修正前刑法第284條
因過失傷害人者，處6月以下有期徒刑、拘役或5百元以下罰金，
致重傷者，處1年以下有期徒刑、拘役或5百元以下罰金。
從事業務之人，因業務上之過失傷害人者，處1年以下有期徒刑
、拘役或1千元以下罰金，致重傷者，處3年以下有期徒刑、拘役
或2千元以下罰金。

刑法第185條之4
駕駛動力交通工具肇事，致人死傷而逃逸者，處1年以上7年以下
有期徒刑。